【裁判字號】    94,訴,402
【裁判日期】    950119
【裁判案由】    違反山坡地保育利用條例等
【裁判全文】
臺灣彰化地方法院刑事判決               94年度訴字第402號
公  訴  人  臺灣彰化地方法院檢察署檢察官
被      告  庚○○
            丁○○
            甲○○
上列被告等因違反山坡地保育利用條例等案件，經檢察官聲請簡
易判決處刑（九十三年度偵字第八○七九號），惟本院簡易庭認
不宜逕以簡易判決處刑，簽由本院改依通常程序審理，本院判決
如下：
    主  文
庚○○連續違反在公有、他人山坡地內，不得擅自從事採取土石
使用之規定，處有期徒刑壹年；又傷害人之身體，處拘役參拾日
，如易科罰金，以參佰元折算壹日。
丁○○、甲○○均無罪。
    事  實
一、庚○○明知如附圖所示之彰化縣員林鎮○○○段二五五、二
    五七之一地號、南投縣南投市○○○○段不詳地號土地，除
    該二五五地號土地係乙○○所有，其餘係中華民國所有之公
    有土地（由財政部國有財產局管理），並均經行政院核定公
    告為山坡地，不得擅自採取土石。竟基於概括犯意，未經國
    有財產局及乙○○之同意，即先後於民國九十三年九月三日
    、九月四日（聲請簡易判決處刑書誤載為九月七日），透過
    不知情之丁○○介紹，僱用不知情之甲○○及數名姓名、年
    籍不詳之工人，連續擅自在上開土地上、如附圖所示之甲（
    面積○‧○二七四公頃）、甲１（面積○‧○○九四公頃）
    、乙（面積○‧○二九三公頃）、丙（面積○‧○六四六公
    頃）、丙１（面積○‧○○四四公頃）部分開挖，而採取約
    一千二百二十四點八立方公尺之土石，之後並將所採取之土
    石，以砂石車分車載往位於南投縣南投市○○路一一七二號
    之舊彰化客運停車場堆置。期間，鄰近土地之地主戊○○曾
    舉發上情，並於九十三年九月三日協同南投縣政府流域管理
    局人員至現場會勘，及彰化縣警察局員林分局員警協同國有
    財產局彰化分處、彰化縣政府農業局、工務局、員林地政事
    務所分別於九十三年九月六日、九月二十七日至現場會勘，
    而悉上情。
二、緣庚○○因不滿戊○○檢舉上情，於九十三年九月三日下午
    五時許，在彰化縣員林鎮○○○段二五五、二五七之一地號
    土地上，竟趁戊○○向南投縣政府流域管理局人員指述上情
    時，基於傷害他人身體之犯意，突然出拳毆打戊○○頭部左
    側太陽穴，致戊○○受有左側頭部二×四×四公分瘀腫及腦
    震盪之傷害。
三、本件違反山坡地保育利用條例部分，由彰化縣警察局員林分
    局報告；傷害部分，由戊○○訴請彰化縣警察局員林分局報
    告臺灣彰化地方法院檢察署檢察官偵查起訴。
    理  由
壹、被告庚○○部分：
一、訊據被告庚○○固坦承未得國有財產局及乙○○同意，即擅
    自在上開山坡地上開挖採取土石，及造成戊○○受傷之事實
    ，惟仍矢口否認有何違反山坡地保育利用條例及傷害之犯行
    ，辯稱：伊雖有僱工在附圖所示之甲、甲１、乙、丙、丙１
    部分土地開挖，但這是因為河道堵塞，水無法流過去，怕會
    因此使投八十二線道路之路基坍塌，經徵得南投縣政府同意
    補助後，加上伊是當地南投縣南投市鳳鳴里之里長，才趕快
    僱工搶通河道，並無不法之犯意，又因該處無地點可置放土
    石，伊才將土石載往位於南投縣南投市○○路一一七二號之
    舊彰化客運停車場堆置，之後並將土石提供投八十二線道路
    災修工程之擋土牆使用，伊並無將任何土石販賣，又九十三
    年九月三日下午五時許，戊○○在案發地點要搶伊手上之資
    料，伊撥開戊○○，因而不小心手肘打到戊○○，伊並無傷
    害之犯意云云。經查：
（一）被告庚○○上揭傷害之犯行，已據其於本院準備程序時所
      自承，並經被害人即證人戊○○於警詢、偵查及本院審理
      中指證甚詳，且與證人己○於警詢、偵查及本院審理中及
      證人黃健雄於偵查中所證述之情節一致，此外並有行政院
      衛生署南投醫院及中國醫藥大學附設醫院出具之診斷證明
      書各一紙附卷可按，事證已相當明確。被告庚○○於本院
      審理時雖改稱係不小心手肘打到戊○○云云，惟就受害人
      戊○○所受左側頭部二×四×四公分瘀腫及腦震盪之傷勢
      觀之，顯然應係受到重擊所致，核與一般不小心碰撞所導
      致之輕微傷害情形有別，顯見其上揭辯解已與常情有違，
      無非係事後卸責之詞，尚難採信，故其此部分傷害犯行，
      已堪認定。
（二）被告庚○○未經許可、擅自在前開彰化縣員林鎮○○○段
      二五五、二五七之一地號、南投縣南投市○○○○段不詳
      地號山坡地上採取土石之犯行，已經同案被告即證人丁○○、甲○○於警詢、偵查中證述甚詳，核與證人戊○○、
      黃健雄、蕭乙中、乙○○、林琨煌、丙○○分別於警詢、
      偵查及本院審理中證述之情節相符，且被告庚○○所採取
      土石之前開土地，確屬行政院核定公告之山坡地，亦有臺
      灣省山坡地範圍地段明細表及彰化縣員林鎮○○○段二五
      五、二五七之一地號土地之土地登記謄本各一份在卷可按
      ；此外並有南投縣政府九十三年九月三日之會勘紀錄表及
      所附現場照片、彰化縣政府九十三年九月六日之現場會勘
      紀錄表及所附現場照片、彰化縣政府九十三年九月二十七
      日之現場會勘紀錄表及所附現場照片、員林地政事務所九
      十三年九月二十七日第一三八七號之土地複丈成果圖在卷
      可參。又被告庚○○開挖上開地號之山坡地位置、面積、
      深度與上開員林地政事務所土地複丈成果圖相符，亦據臺
      灣彰化地方法院檢察署檢察官於九十四年一月六日至現場
      勘驗屬實，製有現場勘驗筆錄一份及勘驗照片十七張附卷
      可按。被告庚○○雖以前詞置辯，惟查：
１、被告庚○○僱工於九十三年九月三日、九月四日在如附圖所
    示之甲、甲１、乙、丙、丙１部分山坡地開挖時，南投縣南
    投市公所之南投市鳳鳴里投八二線災修工程經費根本尚未經
    核定，且亦無從發包之情，有南投縣政府九十三年十月二十
    一日府建土字第○九三○一九七三九九○號函及該工程之工
    程契約書影本各一份附卷可按。又觀諸該工程契約書所附之
    設計圖，並無有關被告庚○○所指稱之山溝疏浚工程，且該
    工程係由伯裕營造有限公司所承包，則被告庚○○前揭擅自
    開挖採取土石之行為，顯然與該工程並無任何關連可言。
２、被告庚○○雖辯稱開挖之上開土地為一舊河道，距投八二線
    道路之地基僅有二公尺，疏通該舊河道可避免該道路之路基
    坍塌云云，惟依證人戊○○於偵查中所述，及本院至現場履
    勘之結果，投八十二縣道路之路基距離其開挖處之最近距離
    ，仍有約十八公尺之遙，且該處山谷開闊，有本院勘驗筆錄
    及所附現場照片附卷可按，故衡情該道路路基之坍塌，主要
    應係坡度過陡及其設計上之問題，應與被告庚○○所開挖之
    舊河道是否暢通無關，何況該舊河道現一年四季乾涸，已無
    排水功能可言，是其所辯不僅與事實不符，且與常情有違，
    實難採信。又被告庚○○自承將所採取之土石載運至位於南
    投縣南投市○○路一一七二號之舊彰化客運停車場堆放後，
    另僱用一位不詳姓名、年籍之不知情司機，駕駛挖土機在該
    處分類土、石之情，則衡情其若無對此部分土石加以利用之
    意，焉需大費周章加以分類？足徵其所為並非為了疏浚河道
    ，採取土石使用才是其目的所在。
３、再觀諸被告庚○○於偵查中先辯稱：伊想搶通該河道，只是
    將樹木撥開讓水流過去，沒有挖到土云云；後經證人蕭乙中
    證述挖掘之深度達三點二公尺等語後，其始改稱：有挖到土
    石，係為供回填用云云，已足見飾詞卸責之情。且參照前述
    ，被告庚○○既非該投八二線災修工程之承包廠商，則其何
    需事先為該工程之承包廠商準備回填擋土牆所需之土石？又
    被告庚○○所挖掘上開土地之附近，為一開闊之山谷，有足
    夠之空間堆放所採取之土石，然其竟將所採取之土石載往一
    公里外、位於南投縣南投市○○路一一七二號之舊彰化客運
    停車場堆置，有上開臺灣彰化地方法院檢察署現場勘驗筆錄
    及勘驗照片可按，衡情被告庚○○若僅係欲將所採取之土石
    供該道路工程使用，將土石置放於山谷內即可，何需大費周
    章載往他處擺放？如此豈不增加其本身及將來承包廠商來往
    載運之支出，更足徵其所辯不僅前後矛盾，且與常情相違，
    實難採信。
４、至被告庚○○所提出之南投縣長九三男字第一六九二號用箋
    固顯示：九十三年七月二十八日時南投縣縣長曾同意先行補
    助投八二線排水溝改善工程新台幣（下同）六十萬元。惟即
    便如此，仍應先透過發包之程序，才能開始施工，並非斯時
    南投縣縣長即已授權被告庚○○可直接施工，再參以證人李
    德政於偵查中證述當時南投縣縣長雖同意補助六十萬元，但
    當時仍未發包等語，顯然被告庚○○並無施工之權限，故實
    難憑此為有利於被告庚○○之認定。
５、綜上所述，被告庚○○事後所辯均係卸責之詞，尚難採信，
    其上揭連續未經許可擅自在公有及他人山坡地內，擅自採取
    土石使用之犯行，事證已臻明確，堪以認定。
二、查被告庚○○未經許可，擅自挖採取前開山坡地內之土石，
    核其此部分之行為，係犯違反山坡地保育利用條例第十條關
    於不得擅自從事第九條第一項第四款採取土石使用行為之規
    定，而犯同條例第三十四條第一項之罪。又山坡地保育利用
    條例第三十四條第一項規定之擅自採取土石使用罪，以行為
    人違反同條例第十條、第九條第四款在他人山坡地內，不得
    擅自從事採取土石使用之規定，為犯罪構成要件。其立法目
    的固重在山坡地自然生態景觀、涵養水源等水土保持處理與
    維護，及資源保育之有效利用，然其同時規範不得在公有、
    他人山坡地內，擅自從事採取土石使用之犯行，本質上即為
    刑法第三百二十條第一項竊盜罪之特別規定，故山坡地保育
    利用條例第三十四條之規定既為刑法第三百二十條第一項竊
    盜罪之特別規定，依特別法優於普通法之法律競合關係，即
    應擇一適用山坡地保育利用條例第三十四條第一項之規定論
    處，附此敘明（最高法院九十二年台非字第二三二號判決參
    照）。另其毆打被害人戊○○成傷之行為，係犯刑法第二百
    七十七條第一項之傷害罪。又其利用不知情之甲○○及數名
    年籍、姓名不詳之司機為其採取土石，為間接正犯。其先後
    多次擅自採取山坡地土石使用之犯行，時間緊接，觸犯構成
    要件相同之罪，顯係基於概括犯意所為，應依連續犯規定，
    論以一罪，並加重其刑。至其所犯上開二罪，犯意各別，行
    為互殊，應分論併罰之。爰審酌被告庚○○身為南投縣南投
    市鳳鳴里之里長，不思以正當方式為里民謀取福利，竟為貪
    圖一己私益，假藉辦理災修工程之名義，即在公有及他人山
    坡地內盜採砂石，岡顧山坡地保育為保障包括附近居民生命
    、財產安全及自然生態景觀之法益，且因細故即毆打被害人
    戊○○成傷，犯後猶飾詞卸責，態度不佳，及其犯罪情節、
    手段、所生損害等一切情狀，就其所犯二罪，各量處如主文
    所示之刑，並另就傷害罪部分所科之拘役刑，諭知易科罰金
    之折算標準，以示懲儆。末查，被告庚○○所使用之挖土機
    、砂石車等工具，並未扣案，且均非被告庚○○所有，已據
    證人甲○○、劉基煌證述在卷，爰不另為沒收之諭知，附此
    敘明。
貳、被告甲○○、丁○○部分：
一、公訴意旨略以：被告甲○○、丁○○均明知如附圖所示之彰
    化縣員林鎮○○○段二五五、二五七之一地號、南投縣南投
    市○○○○段不詳地號土地，除該二五五地號土地係乙○○
    所有，其餘係中華民國所有之公有土地（由財政部國有財產
    局管理），並均經行政院核定公告為山坡地，不得擅自採取
    土石。竟與被告庚○○基於犯意聯絡，未經國有財產局及乙○○之同意，即自九十三年九月初起，至同年九月七日止，
    擅自在上開土地上、如附圖所示之甲（面積○‧○二七四公
    頃）、甲１（面積○‧○○九四公頃）、乙（面積○‧○二
    九三公頃）、丙（面積○‧○六四六公頃）、丙１（面積○
    ‧○○四四公頃）部分開挖採取土石，之後並將所採取之土
    石，以砂石車分車載往位於南投縣南投市○○路一一七二號
    之舊彰化客運停車場堆置，因認被告黃浩忠及甲○○均涉犯
    山坡地保育利用條例第三十四條第一項之擅自採取公有及他
    人山坡地內土石使用罪嫌。
二、按被告未經審判證明有罪確定前，推定其為無罪；犯罪事實
    應依證據認定之，無證據不得認定犯罪事實，刑事訴訟法第
    一百五十四條定有明文。又認定不利於被告之事實，須依積
    極證據，茍積極證據不足為不利於被告事實之認定時，即應
    為有利於被告之認定，更不必有何有利之證據；且刑事訴訟
    法上所謂認定犯罪事實之積極證據，係指適合於被告犯罪事
    實之認定之積極證據而言，雖不以直接證據為限，間接證據
    亦包括在內，然而無論直接或間接證據，其為訴訟上之證明
    ，須於通常一般之人均不致有所懷疑，而得確信其為真實之
    程度者，始得據為有罪之認定，倘其證明尚未達到此一程度
    ，而有合理之懷疑存在時，自不能以推測或擬制之方法，以
    為有罪裁判之基礎（最高法院三十年上字第八一六號、二十
    九年上字第三一０五號、七十六年臺上字第四九八六號、四
    十年臺上字第八六號等判例可資參照）。
三、公訴人認為被告丁○○、甲○○涉有上開擅自採取公有及他
    人山坡地內土石使用罪嫌，無非以被告丁○○自白：其媒介
    甲○○向庚○○承包該山溝開挖、採取土石工程，不知該工
    程是否有向政府申請許可，施工當日，其與庚○○均至現場
    等語；被告甲○○自白：其受僱於丁○○，在現場負責山溝
    土石挖掘、載運、堆置，已載運約三十五台車，約二百四十
    三立方米之土石等語；及同案被告庚○○供述：其於上開時
    、地，經由丁○○媒介僱用甲○○在現場擔任指揮調度，開
    挖山溝，採取土石，並將採取土石載往舊彰化客運停車場堆
    置，開挖上開山坡地及將開挖土石運走未向政府申請許可，
    也未經土地所有人同意等語；並參照證人黃健雄、蕭乙中、
    乙○○等人於警詢所述，及卷附之南投縣政府九十三年九月
    三日之會勘紀錄表及所附現場照片、彰化縣政府九十三年九
    月六日之現場會勘紀錄表及所附現場照片、彰化縣政府九十
    三年九月二十七日之現場會勘紀錄表及所附現場照片、員林
    地政事務所九十三年九月二十七日第一三八七號之土地複丈
    成果圖為主要論據。訊據被告丁○○及甲○○均堅決否認涉
    有前開擅自採取公有及他人山坡地內土石使用罪嫌，被告丁○○辯稱：因被告庚○○向伊詢問是否有認識開挖土機之人
    ，伊才介紹被告甲○○，伊僅係介紹人，與本案並無任何關
    連等語，被告甲○○辯稱：伊係透過被告丁○○之介紹才與
    被告庚○○認識，當時被告庚○○有出示南投縣長用箋及簡
    便設計圖各一份，伊認為應該是合法的，才同意為被告庚○○承作本件開挖山溝之工程，而且被告庚○○剛開始有在現
    場監工，伊僅係一介工人，遵照僱主之指示辦事，並不敢違
    法等語。經查：
（一）被告丁○○於警詢、偵查及本院審理時均一再辯稱：其僅
      係介紹被告庚○○與甲○○認識而已等語，核與被告庚○○、甲○○於本院審理時供述之情節一致，已堪認其所辯
      之情屬實。而被告甲○○於警詢時雖供稱其受僱於被告丁○○，惟此已據被告甲○○於偵查及本院審理時所否認，
      並供稱：伊自己就是老闆，但當時警察一直要伊說一個上
      手，伊才說是被告丁○○等語，又參照證人劉基煌即案發
      時在現場被查獲挖土機之所有人於警詢時證述：該挖土機
      係由被告甲○○向其承租之情，顯然被告甲○○於警詢所
      述與事實不符，尚難採信，自難依此為不利於被告丁○○
      之認定。再被告丁○○雖自承曾由被告庚○○帶同到前揭
      山坡地查看後，才幫被告庚○○介紹司機之情，但並未自
      白施工當日其與被告庚○○均在現場等語，公訴人顯有誤
      會，則單憑被告丁○○曾到過現場之事實，應不能直接推
      論被告丁○○有參與本件被告庚○○擅自挖採取山坡地土
      石之犯行，何況被告丁○○為被告甲○○介紹工作，其因
      而隨同被告庚○○至現場查看，以便先瞭解工作內容，亦
      與常情無違。
（二）被告甲○○雖自承受被告庚○○之委託而在前開山坡地上
      採取土石之事實，惟查其僅係一介工人，案發時年僅二十
      七歲，智識程度及社會經驗均有所不足，則在被告庚○○
      出示南投縣長用箋及簡便設計圖等文件後，其因而誤認在
      前開山坡地上挖取土石之行為係屬合法，衡情自屬可能。
      且依前揭會勘紀錄表、土地複丈成果圖、現場照片顯示：
      被告甲○○開挖土石之前開山坡地，確係沿著舊河道開挖
      之情，更足徵被告甲○○因而誤認被告庚○○確係在進行
      如前揭南投縣長用箋所示之排水溝改善工程，當非無可能
      。何況據被告庚○○所述：伊為當地之里長，被告甲○○
      開始施工時，伊有親赴現場監工等語，則以被告庚○○身
      為里長並親赴現場指揮所具有之一定公信力觀之，更堪認
      被告甲○○辯稱當時不知所為係違法之事乙節，應屬有據
      。又被告甲○○基於認定前揭挖取土石行為係合法之情形
      下，進而依照被告庚○○之指示將所挖取之土石載往他處
      擺放，當與常情無違，故亦不能據此認定被告甲○○有何
      不法之犯意。
（三）至被告庚○○固坦承其未經國有財產局及乙○○之同意，
      即擅自在前開土地開挖之事實，惟被告庚○○僅係自承其
      本身知悉而已，並未供述曾將該未經同意之事實告知被告
      丁○○及甲○○，此外亦查無其他積極證據足資證明被告
      庚○○有將此一未經同意之情形告知被告丁○○及甲○○
      ，自不得率爾認定被告丁○○、甲○○二人係知情。又公
      訴人所提出之其他證據，在無法證明被告丁○○及甲○○
      係知情之情形下，自無法作為不利於被告丁○○及甲○○
      涉有前開犯嫌之認定依據，附此敘明。
（四）按刑事訴訟法第一百六十一條已於九十一年二月八日修正
      公布，修正後同條第一項規定：檢察官就被告犯罪事實，
      應負舉證責任，並指出證明之方法。因此，檢察官對於起
      訴之犯罪事實，應負提出證據及說服之實質舉證責任。倘
      其所提出之證據，不足為被告有罪之積極證明，或其闡明
      之證明方法，無從說服法官以形成被告有罪之心證，基於
      無罪推定之原則，自應為被告無罪判決之諭知（最高法院
      九十二年臺上字第一二八號判例可資參照）。本件公訴人
      所提出之證據方法，就被告丁○○、甲○○是否涉有公訴
      人所指之擅自採取公有及他人山坡地內土石使用犯行，其
      證明尚未達於通常一般人均不致有所懷疑，得確信其為真
      實之程度；此外，復查無其他積極證據足認被告丁○○、
      甲○○有何擅自採取公有及他人山坡地內土石使用犯行，
      揆諸前開規定及判例意旨，自應為無罪之諭知，以昭審適
      。
據上論斷，應依刑事訴訟法第二百九十九條第一項前段、第三百
零一條第一項，山坡地保育利用條例第十條、第三十四條第一項
，刑法第十一條前段、第五十六條、第二百七十七條第一項、第
四十一條第一項前段，罰金罰鍰提高標準條例第一條前段、第二
條，判決如主文。
本案經檢察官林士富到庭執行職務。
中    華    民    國    95    年    1     月    19    日
                        臺灣彰化地方法院刑事第三庭
                            審判長法官    李進清
                            法      官    王昌鑫
                            法      官    紀佳良
以上正本證明與原本無異。
如不服本判決，應於判決送達後十日內向本院提出上訴狀( 應附
繕本 )。
告訴人或被害人對於判決如有不服具備理由請求檢察官上訴者，
其上訴期間之計算係以檢察官收受判決正本之日期為準。
中    華    民    國    95    年    1     月    19    日
                               書記官     陳錫威
附錄本案論罪科刑法條：
山坡地保育利用條例第十條：
在公有或他人山坡地內，不得擅自墾殖、占用或從事前條第一款
至第九款之開發、經營或使用。
山坡地保育利用條例第三十四條第一項：
違反第十條規定者，處六月以上五年以下有期徒刑，得併科新臺
幣六十萬元以下罰金。
刑法第二百七十七條第一項：
傷害人之身體或健康者，處三年以下有期徒刑、拘役或一千元以
下罰金。


司法院資訊處製作；財團法人民間司法改革基金會備份。
